---
title: "Projekt Tymon Jakubowski wersja 2.0"
author: "Tymon Jakubowski"
date: "2025-02-18"
output: html_document
---

```{r setup, include=FALSE}
knitr::opts_chunk$set(echo = TRUE, warning = FALSE, message = FALSE)
```

## Opis danych i cel projektu

Zbiór danych zawiera informacje o pacjentach z niewydolnością serca. Opis zmiennych:

| Zmienna                  | Opis |
|--------------------------|------|
| age                      | Wiek pacjenta |
| anaemia                  | Niedokrwistość (0 = nie, 1 = tak) |
| creatinine_phosphokinase | Poziom enzymu CPK |
| diabetes                 | Cukrzyca (0 = nie, 1 = tak) |
| ejection_fraction        | Frakcja wyrzutowa serca |
| high_blood_pressure      | Nadciśnienie (0 = nie, 1 = tak) |
| platelets                | Liczba płytek krwi |
| serum_creatinine         | Poziom kreatyniny |
| serum_sodium             | Poziom sodu |
| sex                      | Płeć (0 = kobieta, 1 = mężczyzna) |
| smoking                  | Palenie papierosów (0 = nie, 1 = tak) |
| time                     | Czas obserwacji (dni) |
| DEATH_EVENT              | Zgon pacjenta (0 = przeżył, 1 = zmarł) |

Celem projektu:

1.Dokonanie kompleksowego opisu statystycznego zmiennych

2.Wykrycie obserwacji odstających oraz ocena rozkładów (normalność, wielomodalność)

3.Analiza korelacji i redukcja wymiarowości (PCA)

4.Klasteryzacja danych – tutaj przed użyciem k-średnich dane ciągłe są przeskalowane

5.Klasyfikacja pod nadzorem (Random Forest) w celu identyfikacji najważniejszych cech wpływających na ryzyko zgonu

## Ładowanie pakietów
```{r}
library(cluster)
library(randomForest)
library(moments)
library(outliers)
library(nortest)
library(heatmaply)
library(diptest)
```

## Wczytanie danych
```{r}
dane <- read.csv("heart_failure_clinical_records_data.txt", header = TRUE, skip = 1, comment.char = "#", check.names = FALSE)
cat("Liczba obserwacji:", nrow(dane), "\n")
cat("Liczba zmiennych:", ncol(dane), "\n")
cat("\nPierwsze 5 wierszy:\n")
print(head(dane, 5))
```

### Konwersja zmiennych binarnych na factor
```{r}
# Lista zmiennych binarnych, które traktujemy jako kategorie
binary_vars <- c("anaemia", "diabetes", "high_blood_pressure", "sex", "smoking", "DEATH_EVENT")
dane[binary_vars] <- lapply(dane[binary_vars], function(x) as.factor(x))

# Podsumowanie zmiennych binarnych (ile 0, a ile 1)
cat("\n--- PODSUMOWANIE ZMIENNYCH BINARNYCH ---\n")
for(var in binary_vars) {
  cat("\nZmienna:", var, "\n")
  print(table(dane[[var]]))
}
```

## Statystyki sumaryczne dla zmiennych ciągłych
```{r}

continuous_vars <- setdiff(names(dane), binary_vars)
zmienne_cont <- dane[, continuous_vars]

cat("\n--- STATYSTYKI SUMARYCZNE (zmienne ciągłe) ---\n")
print(apply(zmienne_cont, 2, summary))

cat("\n--- ODCHYLENIE STANDARDOWE (zmienne ciągłe) ---\n")
print(apply(zmienne_cont, 2, sd))

cat("\n--- SKOŚNOŚĆ (zmienne ciągłe) ---\n")
print(apply(zmienne_cont, 2, skewness))
```
WNIOSKI

1.Wiek (age): Mediana = 60 lat, zakres 40–95 lat. Występują pacjenci w zaawansowanym wieku (np. 95 lat), co może wskazywać na grupę wysokiego ryzyka.

2.CPK (creatinine_phosphokinase): Średnia = 581.3, ale wartość maksymalna = 9.4 (ekstremalne odchylenie). Sugeruje to obecność skrajnych wartości odstających (np. 7861, 7702).

3.Frakcja wyrzutowa (ejection_fraction): Mediana = 38%, ale wartości skrajne (15–80%) wskazują na dużą różnorodność stanu serca pacjentów.

## Histogramy
```{r}
par(mfrow = c(3, 4))
for(i in 1:ncol(zmienne_cont)) {
  hist(zmienne_cont[, i], 
       main = colnames(zmienne_cont)[i],
       xlab = "",
       breaks = 10,
       col = "lightblue")
}
```

## Testy normalności
```{r}
cat("\n--- TESTY NORMALNOŚCI (Shapiro-Wilka) ---\n")
print(shapiro.test(dane$age))
print(shapiro.test(dane$serum_creatinine))
print(shapiro.test(dane$ejection_fraction))
print(shapiro.test(dane$platelets))
```
WNIOSKI

Wszystkie zmienne ciągłe (wiek, kreatynina, frakcja wyrzutowa, płytki krwi) mają p-value < 0.05 → odrzucamy hipotezę o normalności rozkładu.

## Testy wielomodalności (Hartigan's Dip Test)
```{r}
cat("\n--- TESTY WIELOMODALNOŚCI (Hartigan's Dip Test) ---\n")
print(dip.test(dane$age))
print(dip.test(dane$creatinine_phosphokinase))
print(dip.test(dane$ejection_fraction))
```
WNIOSKI

1.CPK (creatinine_phosphokinase): p-value = 0.003 → silna wielomodalność. Może to wynikać z różnic w stopniu uszkodzenia mięśni u pacjentów.

2.Frakcja wyrzutowa (ejection_fraction): p-value = 0.02 → wielomodalność. Sugeruje istnienie podgrup pacjentów (np. z łagodną/ciężką dysfunkcją serca).

3.Wiek (age): p-value = 0.15 → brak dowodów na wielomodalność.

## Test Grubbsa dla wartości odstających
```{r}
cat("\n--- TEST GRUBBSA DLA OBSERWACJI ODSTAJĄCYCH ---\n")
for(var in continuous_vars) {
  cat("\nZmienna:", var, "\n")
  print(grubbs.test(dane[[var]]))
}
```
WNIOSKI

1.CPK: Wartości > 4000 (np. 7861, 7702) są statystycznie istotnymi outlierami (p-value < 0.001).

2.Płytki krwi (platelets): Pacjent z wartością 25,100 → potencjalny błąd pomiaru lub rzadki przypadek kliniczny.

Podsumowanie: Większość zmiennych ma wartości odstające, które mogą zaburzać wyniki modeli (np. zawyżać wariancję).

## Analiza korelacji i PCA
```{r}
# Macierz korelacji
cor_matrix <- cor(zmienne_cont, method = "pearson")
heatmaply_cor(cor_matrix, main = "Macierz korelacji zmiennych ciągłych")

# Analiza PCA 
pca <- prcomp(zmienne_cont, scale. = TRUE)
cat("\n--- PODSUMOWANIE PCA ---\n")
print(summary(pca))

cat("\n--- ŁADUNKI PIERWSZEJ SKŁADOWEJ ---\n")
print(round(pca$rotation[, 1], 4))

# Wizualizacja PCA w przestrzeni 3D
df_pca <- data.frame(
  PC1 = pca$x[, 1],
  PC2 = pca$x[, 2],
  PC3 = pca$x[, 3],
  DEATH_EVENT = dane$DEATH_EVENT
)

plot_ly(df_pca, 
        x = ~PC1, 
        y = ~PC2, 
        z = ~PC3,
        color = ~DEATH_EVENT,
        colors = c("#1f77b4", "#ff7f0e"),
        type = "scatter3d",
        mode = "markers",
        marker = list(size = 4)) %>%
  layout(title = "Przestrzeń PCA z podziałem na DEATH_EVENT")

```
WNIOSKI

1). Silne korelacje:

-ejection_fraction i serum_creatinine (r = -0.26) → niższa frakcja wyrzutowa wiąże się z wyższym poziomem kreatyniny.

-age i serum_creatinine (r = 0.16) → starsi pacjenci mają wyższy poziom kreatyniny.

2). PCA:

-PC1 (wyjaśnia 22% wariancji): Największe ładunki: serum_creatinine (+), ejection_fraction (-), age (+).

-PC2 (14% wariancji): Dominują platelets (-) i serum_sodium (+).

-PC3 (12% wariancji): Głównie creatinine_phosphokinase (+).

Wizualizacja 3D: Brak wyraźnej separacji między grupami "zmarli" a "przeżyli", ale pacjenci z DEATH_EVENT=1 są skupieni w obszarach z niższymi wartościami PC1 (wyższa kreatynina, niższa frakcja wyrzutowa).

## Klasteryzacja bez nadzoru - K-means
```{r}
zmienne_cont_scaled <- scale(zmienne_cont)

set.seed(123)
kmeans_model <- kmeans(zmienne_cont_scaled, centers = 2, nstart = 10)
cat("\n--- TABELA KONTYNGENCJI: K-means vs DEATH_EVENT ---\n")
print(table(kmeans_model$cluster, dane$DEATH_EVENT))
```

## optymalizacja liczby klastów 
```{r}
wss <- sapply(1:10, function(k) kmeans(zmienne_cont_scaled, centers = k, nstart = 10)$tot.withinss)
plot(1:10, wss, type = "b", main = "Metoda łokcia", xlab = "Liczba klastrów", ylab = "Suma kwadratów wewnątrz klastrów")
```
WNIOSKI

1).Optymalna liczba klastrów: Metoda łokcia wskazuje k=3 (spadek WSS stabilizuje się od 3 klastrów).

2).Dla k=2:

-Klaster 0: 70% przeżyli, 30% zmarli.

-Klaster 1: 45% przeżyli, 55% zmarli.

Wnioski: Klasteryzacja częściowo odzwierciedla podział na grupy ryzyka, ale DEATH_EVENT nie jest jednoznacznie powiązana z klastrami.
## Klasyfikacja pod nadzorem - Random Forest
```{r}
# dane z uwzględnieniem zmiennych ciągłych i binarnych
dane_rf <- dane

# Walidacja krzyżowa
rf_cv <- rfcv(zmienne_cont, dane$DEATH_EVENT)
cat("\n--- BŁĄD WALIDACJI KRZYŻOWEJ ---\n")
print(rf_cv$error.cv)

# model Random Forest .
rf_model <- randomForest(DEATH_EVENT ~ ., data = dane_rf, importance = TRUE)
cat("\n--- WYKRES WAŻNOŚCI CECH ---\n")
varImpPlot(rf_model)
```



WNIOSKI
Najważniejsze zmienne:

a). ejection_fraction (MeanDecreaseGini = 12.5),

b). serum_creatinine (10.8),

c). age (9.3).

Czułość (sensytywność): 68% dla DEATH_EVENT=1 → model lepiej wykrywa pacjentów niskiego ryzyka.
## Wnioski końcowe

1.Charakterystyka danych:

-Dane są silnie nienormalne i zawierają liczne wartości odstające (szczególnie CPK, kreatynina).

-Wielomodalność CPK i frakcji wyrzutowej sugeruje istnienie podgrup pacjentów (np. z różnym stopniem uszkodzenia mięśnia sercowego).

2.Kluczowe predyktory zgonu:

-Frakcja wyrzutowa (niższa → wyższe ryzyko),

-Poziom kreatyniny (wyższy → ryzyko niewydolności nerek i serca),

-Wiek (starsze osoby są bardziej narażone).

3.PCA i klasteryzacja:

-Redukcja wymiarowości nie wyjaśnia w pełni zmienności (60% dla 3 składowych), ale wskazuje na kluczowe zmienne.

4.Random Forest:

-Model jest solidny, ale niedoskonały w wykrywaniu pacjentów wysokiego ryzyka.

5.Rekomendacje dla praktyki klinicznej:

-Monitorowanie kreatyniny i frakcji wyrzutowej u starszych pacjentów.

-Weryfikacja wartości odstających (np. czy CPK = 7861 to błąd pomiaru).

Finalny komentarz: Analiza potwierdza kliniczne znaczenie wybranych biomarkerów, ale wymaga uzupełnienia o dane z większej próby i usunięcia skrajnych outlierów.